臺灣高雄地方法院民事判決　　　　　　95年度勞簡上字第10號
上　訴　人　丙○○
被　上訴人　盛偉有限公司
兼　法　定　乙○○
代　理　人
兼　前二人　甲○○
共　　　同
訴訟代理人
上列當事人間請求損害賠償事件，上訴人對於中華民國95年3 月
29日本院鳳山簡易庭94年度鳳勞簡字第8 號第一審簡易判決提起
上訴，本院於民國96年11月15日言詞辯論終結，判決如下：
    主  文
上訴駁回。
第二審訴訟費用由上訴人負擔。
    事實及理由
一、上訴人起訴主張：被上訴人甲○○經營洗車美容業，於籌備
    成立盛偉公司期間，雇用上訴人為洗車工人，卻未依勞工保
    險條例為上訴人投保勞工保險。被上訴人甲○○明知上訴人
    未考領機車駕駛執照，竟違背保護上訴人之道路交通安全規
    則於民國93年2 月24日要求上訴人無照駕駛機車前往高雄縣
    鳳山市802 醫院附近之汽車保養場搭載被上訴人甲○○返回
    汽車美容廠。上訴人於當日下午5 時許駕駛車牌號碼YAE-76
    1 號重型機車前往被上訴人甲○○指定之汽車保養廠途中，
    在高雄縣鳳山市○○○路與裕昌街口與訴外人蔡育明駕駛之
    車牌號碼TD-9565 號自用小客車發生碰撞，上訴人因此受有
    頭部外傷及第三型齒狀X 骨折合併右側板骨折之傷害，經長
    庚紀念醫院於93年9 月17日進行後頸椎手術，現仍上肢無力
    ，左上肢疼痛，日常生活需人照護。嗣被上訴人盛偉公司於
    93年3 月4 日經准設立登記成立，並以被上訴人乙○○為名
    義負責人、被上訴人楊盛偉為實際負責人，復於同年12月21
    日歇業。上訴人爰(一)依民法第184 條第2 項、勞動基準法第
    59條第1 項第1 款之規定，請求雇主即被上訴人盛偉公司或
    甲○○給付上訴人醫療費用45,908元；(二)依民法第184 條第
    2 項、勞動基準法第59條第1 項第2 款之規定，請求雇主即
    被上訴人盛偉公司或甲○○給付自93年3 月起至93年12 月
    止，共10個月，以每月最低基本工資15 8,40 元計算之醫療
    中不能工作補償158,400 元；(三)民法第184 條第2 項、勞動
    基準法第11條、第17條之規定，請求雇主即被上訴人盛偉公
    司或甲○○給付上訴人1 個月平均工資之資遣費15,840元；
    (四)依民法第184 條第2 項、勞工保險條例第10條、第36 條
    、第72條之規定，請求雇主即被上訴人盛偉公司或甲○○給
    付上訴人職業災害補償228, 096元（以平均每月投保薪資70
    % 發給：15,840×70% ×12個月＝133,056 元。又上訴人治
    療超過1 年未痊癒，減為平均月投保薪資之半數，但以1 年
    為限即15,840×50% ×12個月＝95,040元，共計133,056 元
    ＋95,040元＝228,096 元）；(五)依民法第184 條第2 項、就
    業保險法第5 條之規定，請求被上訴人盛偉公司或甲○○給
    付失業給付津貼57,024元；(六)依民法第184 條第2 項、第
    195 條之規定，應賠償上訴人10萬元之精神慰撫金，合計
    605, 268元。又（二）被上訴人甲○○令未具有駕駛執照資
    格之上訴人駕駛機車接送，致生本件職業災害，依民法第
    184 條第1 項、第193 條、第195 條之規定，應給付上訴人
    喪失或減少勞動能力或增加生活上需要之損害賠償505,268
    元（上開(一)、(二)、(三)、(四)、(五)各項請求之合計）及精神慰撫
    金10萬元。又倘被上訴人盛偉公司應負雇主責任，則被上訴
    人甲○○為盛偉公司之實際負責人，被上訴人乙○○為盛偉
    公司之登記名義負責人，2 人對於盛偉公司設立登記前之民
    事侵權行為，依公司法第19條之規定，應由行為人連帶負責
    ，而公司設立登記前之債務，依設立中公司與設立後之公司
    同一體之見解，設立中公司之損害賠償責任應歸成立後公司
    承擔，是以被上訴人甲○○、乙○○應依公司法第23條之規
    定，與被上訴人盛偉公司就上開上訴人之請求負連帶責任。
    上訴人乃依上開法律關係於原審請求：被上訴人連帶給付上
    訴人60 5,268元及自起訴狀繕本送達上訴人翌日起至清償日
    止，按年息5%計算之利息，併願供擔保請准宣告假執行。
二、被上訴人則以：被上訴人盛偉公司預定於93年2 月27日開業
    並於93年3 月4 日經核准登記，而上訴人於93年2 月24日盛
    偉公司預定開業前發生車禍，足見上訴人係受僱於被上訴人
    甲○○，並非被上訴人盛偉公司，故上訴人請求被上訴人盛
    偉公司負雇主責任顯無理由。又被上訴人甲○○雖雇用上訴
    人為洗車工人，但被上訴人甲○○係營業之個人，雇用之員
    工人數包括上訴人僅3 名，依法並無為上訴人辦理勞工保險
    之義務，上訴人以被上訴人盛偉公司或甲○○未為上訴人辦
    理勞工保險為由，依勞動基準法、勞工保險條例、就業保險
    法等規定請求補償及損害賠償，均無理由。又被上訴人甲○
    ○並未要求上訴人騎乘機車前來搭載，而係上訴人私自外出
    發生車禍，且上訴人未考領駕駛執照，其法定代理人應監督
    上訴人勿騎乘機車，上訴人反歸咎被上訴人而依侵權行為之
    法律關係請求被上訴人賠償上訴人所受損害，亦無理由。被
    上訴人乙○○非上訴人之雇主，其雖係被上訴人盛偉公司之
    法定代理人，然被上訴人盛偉公司既非上訴人之雇主，被上
    訴人乙○○自無庸連帶負損害賠償責任。並於原審聲明：上
    訴人之訴駁回，如受不利之判決，願供擔保，請准宣告免假
    執行。
三、原審經調查審認後，判決駁回上訴人之起訴。嗣上訴人聲明
    不服，提起上訴，於本院聲明：(一)原判決廢棄；(二)廢棄部分
    ，被上訴人應連帶給付上訴人605,268 元及自起訴狀繕本送
    達上訴人翌日起至清償日止，按年息5%計算之利息。被上訴
    人則聲明：上訴駁回。
四、兩造不爭執事實：
(一)、上訴人未考領機車駕駛執照，於93年2 月24下午5 時許無照
    駕駛車牌號碼YAE-761 號重型機車，行經高雄縣鳳山市○○
    ○路與裕昌街口時與訴外人蔡育明駕駛之車牌號碼TD-9565
    號自用小客車發生碰撞，上訴人因此受有頭部外傷及第三型
    齒狀X 骨折合併右側板骨折之傷害。
(二)、被上訴人甲○○於93年2 月1 日盤讓「磁釉汽車美容廠」，
    嗣被上訴人甲○○以該汽車美容廠申請設立盛偉公司，於93
    年4 月22日經准設立登記成立，被上訴人乙○○為盛偉公司
    負責人，盛偉公司於同年12月21日歇業。
五、本件之爭點為：(一)雇主係被上訴人甲○○或盛偉公司？(二)上
    訴人所受之傷害是否屬職業傷害？倘係職業傷害則上訴人請
    求醫療費用及薪資補償之金額有無理由？(三)上訴人請求資遣
    費有無理由？(四)雇主是否有為上訴人投保勞工保險之義務？
    (五)上訴人請求失業給付有無理由？(六)上訴人依侵權行為法律
    關係請求損害賠償有無理由？
(一)、上訴人之雇主係被上訴人甲○○或盛偉公司？
１、上訴人主張上訴人原係受僱於「磁釉汽車美容廠」，被上訴
    人甲○○於93年2 月1 日承讓「磁釉汽車美容廠」後於93年
    3 月間設立「盛偉公司」，伊應係受僱於設立中之盛偉公司
    ，依設立中公司與完成設立之公司本屬一體之見解，上訴人
    雖係在盛偉公司設立前發生系爭車禍，被上訴人盛偉公司仍
    應負雇主責任。被上訴人否認上訴人之主張，並以上訴人係
    受僱於被上訴人甲○○，被上訴人盛偉公司預計於93年2 月
    27日開業，93年3 月4 日始辦理設立登記，上訴人發生系爭
    車禍時盛偉公司尚未設立，上訴人請求盛偉公司負雇主之補
    償及損害賠償責任，自無可採等語為辯。經查：
２、按未經設立登記，不得以公司名義經營業務或為其他法律行
    為，公司法第19條第1 項定有明文。又按依同一體說之見解
    ，設立中公司與成立後之公司屬於同一體，因此設立中公司
    之法律關係即係成立後公司之法律關係。申言之，發起人以
    設立中公司之執行及代表機關所為有關設立之必要行為，其
    法律效果，於公司成立時，當然歸屬於公司。又所謂設立中
    公司，係指自訂立章程至設立登記完成前尚未取得法人資格
    之公司而言。
３、本件被上訴人甲○○自93年2 月1 日盤讓「磁釉汽車美容廠
    」後繼續僱用前手所僱用之員工經營該汽車美容廠，上訴人
    即為員工之一，此為兩造所不爭執。被上訴人盤讓汽車美容
    廠後仍繼續營業，其後雖就同一營業場所辦理公司登記為盛
    偉公司，然對照盛偉公司成立前之狀態，上訴人甲○○仍承
    前手繼續經營汽車美容業，並非係以籌備盛偉公司之型態為
    設立盛偉公司之必要行為，況且，上訴人並未能舉證證明其
    發生系爭車禍當時盛偉公司已經訂立章程，並已籌備設立公
    司僅尚未為公司登記，自無法認定盛偉公司成立前被上訴人
    楊盛偉僱用員工經營汽車美容廠之行為，係盛偉公司設立中
    所為有關設立之必要行為，其僱用員工經營汽車美容業之法
    律效果於盛偉公司成立後自無法當然歸屬於盛偉公司，故上
    訴人主張其係受僱於設立中之盛偉公司，自無可採。本件上
    訴人發生車禍時，盛偉公司尚未設立登記，上訴人係被上訴
    人甲○○承讓「磁釉汽車美容廠」後留用前手所僱用之員工
    ，又依上開汽車美容廠之營業情況，參以被上訴人甲○○自
    認伊係上訴人之雇主，有原審言詞辯論筆錄可稽（原審卷第
    95 頁） ，則上訴人主張伊係受僱於設立中之盛偉公司自不
    足採，上訴人應係受僱於被上訴人甲○○，堪予認定。
４、上訴人之僱用人既為被上訴人甲○○而非盛偉公司，則上訴
    人以被上訴人盛偉公司為雇主，依民法第184 條第2 項，公
    司法第23條，勞動基準法第59條第1 項第1 款、第2 款、第
    17條，勞工保險條例第72條、就業保險法第5 條之規定，請
    求被上訴人盛偉公司及其法定代理人乙○○連帶負損害賠償
    責任並給付資遣費，即屬無據，應予駁回。
(二)、上訴人所受之傷害是否屬職業災害？若係職業災害，上訴人
    請求之金額有無理由：
１、按我國勞動基準法及勞工保險條例對於職業災害之意義並未
    加以界定，是否援引勞工安全衛生法第2 條第4 項及勞工安
    全衛生法施行細則第4 條所規定之職業災害眾說紛紜，本院
    基於後者立法目的著重在安全衛生設施之管理而採以刑事處
    罰，與前者立法目的著重保障勞工生命、身體及健康之保護
    ，而科以雇主之附隨義務不同，是以本院認為所謂「職業災
    害」，係指勞工因執行職務遭遇災害，而致死亡、殘廢、傷
    害或疾病者而言。而所謂職務（業務）應採廣義之解釋，除
    通常意義之業務外，尚包括業務上附隨的、合理的行為，並
    佐以「業務執行性」及「業務起因性」之判斷標準。而所謂
    「業務執行性」係指勞工依勞動契約在雇主支配狀態提供勞
    務之意，勞工之行為必須是在執行職務，始有發生職業災害
    可言。又所謂「業務起因性」則指職業災害必須在勞工所擔
    任之業務與災害之間有密接關係存在，所謂密接關係係指災
    害必須被認定為業務內在或通常伴隨的潛在危險之現實化。
２、上訴人主張發生系爭車禍當日，係應被上訴人甲○○之要求
    始騎乘機車前往汽車保養廠搭載被上訴人甲○○，平時若遇
    有需將車輛駛至保養廠或客戶指定地點之情況，被上訴人甲
    ○○均會要求廠內員工前往搭載，上訴人於前往搭載被上訴
    人甲○○途中發生系爭車禍，係附屬業務之範圍內所生之傷
    害，應屬職業災害等語，被上訴人雖不否認偶有要求員工前
    往伊交還車輛地點搭載之情形，然否認上訴人係因該原因騎
    乘機車外出時發生系爭車禍，並以上訴人發生車禍當時，伊
    尚在洗車廠內，上訴人是私自外出發生車禍，並非職業災害
    云云，經查：上訴人主張發生系爭車禍當日，被上訴人甲○
    ○確要求伊前往保養廠搭載被上訴人甲○○之事實，雖經被
    上訴人甲○○亦於原審及本院言詞辯論期日自認：有請上訴
    人前往保養廠搭載伊等語明確（原審卷第64頁、本院卷第13
    9 頁），被上訴人甲○○嗣後雖否認上情，然並未舉證證明
    其上開自認係出於錯誤而得依民事訴訟法第279 條第2 項撤
    銷自認，被上訴人甲○○於系爭車禍發生當日確曾指示上訴
    人前往汽車保養廠搭載乙節，固堪信為真實。惟以該汽車美
    容廠營業之情況，員工前往雇主交還車輛之特定地點搭載雇
    主返回汽車美容廠，雖可認為屬業務範圍之合理行為。然上
    訴人騎乘機車外出之時，被上訴人甲○○尚在洗車廠內並未
    外出，此為兩造所不爭執。且當日被上訴人甲○○指示上訴
    人騎車前往保養廠，其目的既然是要搭載被上訴人甲○○於
    交還車輛予保養廠後返回汽車美容廠，則衡諸常情，上訴人
    應在被上訴人甲○○指示之特定時間或被上訴人甲○○出發
    後始有前往搭載之必要。上訴人發生系爭車禍時，被上訴人
    甲○○既尚在汽車美容廠內，且被上訴人甲○○否認上訴人
    係為搭載伊始提早出門，則上訴人自應舉證證明有較被上訴
    人甲○○提早出發之必要，然上訴人主張係被上訴人甲○○
    要求伊提前出發，並未提出證據以實其說，其此部份主張自
    難可採。亦即上訴人無法證明其騎乘機車出門係於雇主之支
    配狀態下所提供之勞務，即業務之執行性，自難認其因系爭
    車禍而受有傷害，係屬職業災害。
２、上訴人因系爭車禍所受之傷害既非職業傷害，則其依勞動基
    準法第59條第1 項第1 款、第2 款之規定，請求雇主即被上
    訴人甲○○給付上訴人醫療費用、薪資補償，即無理由。
(三)、上訴人請求1個月平均工資之資遣費有無理由？
    上訴人主張其受僱期間自93年1 月起至93年12月止，共計有
    1 年，被上訴人盛偉公司於93年12月21日歇業並辦理解散登
    記，雙方之勞動契約事實上已無法繼續，請求雇主即被上訴
    人盛偉公司或甲○○依勞動基準法第11條及第17條之規定給
    付上訴人相當於1 個月平均工資之資遣費，被上訴人楊諮琪
    係盛偉公司之負責人亦應連帶負責云云。惟查：上訴人因系
    爭車禍受傷後，即未返回上開汽車美容廠工作，被上訴人甲
    ○○在盛偉公司歇業前，並未通知上訴人要終止僱傭契約，
    上訴人亦未回覆要繼續工作，此為兩造所不爭執。上訴人因
    系爭車禍受傷既非屬職業災害，且上訴人稱發生系爭車禍後
    被上訴人有詢問上訴人是否要繼續工作，上訴人說伊身體現
    在無法工作等語（本院卷第140 頁），則上訴人既無法工作
    應以該事由向雇主請假，然上訴人受傷後未請假亦未表示要
    繼續工作，應認上訴人已默示終止勞動契約，系爭勞動契約
    於上訴人未繼續前往上開汽車美容廠工作時起即應終止。系
    爭勞動契約既非被上訴人甲○○或盛偉公司依勞動基準法第
    11條、第16條預告後終止，上訴人請求被上訴人甲○○或盛
    偉公司給付資遣費，自無理由。
(四)、上訴人主張被上訴人未為上訴人辦理勞工保險，致上訴人受
    有未能依勞工保險條例給付職業災害補償之損害，上訴人應
    賠償，此部份損害有無理由？
    上訴人主張被上訴人甲○○僱用之員工有5人 ，縱不滿5 人
    ，上訴人倘自願加入勞工保險，被上訴人甲○○仍有為上訴
    人投保之義務，被上訴人甲○○未為上訴人辦理勞工保險，
    至上訴人受有無法請領職業災害補償之損害，被上訴人甲○
    ○則否認之。惟按凡年滿15歲以上，60歲以下受僱於僱用5
    人以上公司、行號之員工，應以其雇主或所屬團體或所屬機
    構為投保單位，全部參加勞工保險為被保險人，勞工保險條
    例第6 條第1 項第2 款定有明文，經查：被上訴人甲○○僱
    用之員工，除上訴人外尚有楊坤智、鄭景庭、劉隆慶，業據
    證人劉隆慶到庭證述明確（本院卷第99頁），上訴人並非受
    僱於僱用5 人以上之公司、行號之員工，即可認定。是以，
    依前述規定，被上訴人甲○○即無為上訴人投保勞工保險之
    義務，應無疑義。至上訴人雖符合勞工保險法第8 條第2 款
    之自願參加保險之規定，然上開規定既係規定受僱於僱用未
    滿5 人之公司、行號員工得準用勞工保險條例之規定參加勞
    工保險，並未課予雇主就自願參加保險之員工有投保之義務
    ，上訴人此部份主張，亦無可採。從而，被上訴人並無為上
    訴人辦理勞工保險之義務，上訴人請求被上訴人應賠償其未
    能領取職業災害補償之損害，應無理由。
(五)、上訴人請求失業給付津貼有無理由：
    上訴人主張被上訴人甲○○不依就業保險法之規定為上訴人
    辦理加保手續，被上訴人甲○○對於上訴人因此不能請領失
    業給付所受之損失應賠償之云云，被上訴人甲○○否認上訴
    人之主張。惟查：按被保險人於非自願離職辦理退保當日前
    3 年內，保險年資合計滿1 年以上，具有工作能力及繼續工
    作意願，向公立就業服務機構辦理求職登記，自求職登記之
    日起14日內仍無法推介就業或安排職業訓練，得請領失業給
    付，就業保險法第11條第1 項第1 款定有明文。上訴人主張
    其因系爭車禍而受傷本得請求失業給付，然上訴人因車禍受
    傷後，是否向公立就業機構辦理求職登記，且自求職登記之
    日起14日內仍無法推介就業或安排職業訓練而得請求失業給
    付之事實，並未舉證以實其說，尚難認上訴人已符合失業給
    付之要件，其請求被上訴人甲○○賠償未能請領失業給付所
    受之損害，自無可採。
(六)、上訴人依侵權行為請求損害賠償有無理由：
    按「損害賠償之債，以有損害之發生及有責任原因之事實，
    並二者之間，有相當因果關係為成立要件。故原告所主張損
    害賠償之債，如不合於此項成立要件者，即難謂有損害賠償
    請求權存在」，而「所謂相當因果關係，係指依經驗法則，
    綜合行為當時所存在之一切事實，為客觀之事後審查，認為
    在一般情形下，有此環境、有此行為之同一條件，均可發生
    同一之結果者，則該條件即為發生結果之相當條件，行為與
    結果即有相當因果關係。反之，若在一般情形下，有此同一
    條件存在，而依客觀之審查，認為不必皆發生此一結果者，
    則該條件與結果並不相當，不過為偶然之事實而已，其行為
    與結果間即無相當因果關係」，最高法院48年台上字第481
    號、76年台上字第192 號分別著有判例可資參照。本件上訴
    人主張被上訴人甲○○指示未考領機車駕駛執照之上訴人騎
    乘機車搭載被上訴人甲○○，上訴人於途中發生事故，依民
    法第184 條第1 項、第2 項規定規定，被上訴人甲○○就上
    訴人所受損害應負損害賠償責任云云。經查：上訴人係騎乘
    機車私自外出發生系爭車禍而受傷，已如前述，上訴人主張
    係依被上訴人甲○○之指示始無照駕駛而發生車禍，自非可
    採。又縱被上訴人甲○○指示上訴人無照駕駛，然上訴人並
    未舉證系爭車禍之發生係因其未考領駕駛執照而駕駛技術不
    佳所致，尚難認其車禍受傷與無照駕駛有相當因果關係。被
    上訴人依民法第184 條第1 項、第2 項請求上訴人甲○○負
    侵權行為損害賠償責任，亦無可採。
七、綜上所述，上訴人依據民法第184 條第1 項、第2 項、第19
    3 條、第195 條，公司法第23條，勞動基準法第59條第1 項
    第1 款、第2 款、第17條，勞工保險條例第72條、就業保險
    法第5 條之規定，請求被上訴人連帶給付605,268 元及自起
    訴狀繕本送達翌日起至清償日止，按年息5%計算之利息，均
    屬無據。原審為上訴人敗訴之判決，並無違誤，上訴意旨指
    摘原判決不當，求予廢棄改判，自無理由，應予駁回。
八、本件為判決基礎之法律關係已臻明確，兩造其餘之攻擊防禦
    方法核與判決結果不生影響，毋庸一一論列，併此敘明。
九、據上論結，本件上訴為無理由，合依民事訴訟法第436 條之
    1 第3 項、第449 條第1 項、第78條，判決如主文。
中　　華　　民　　國　　96　　年　　11　　月　　29　　日
                  民事第三庭    審判長法  官  朱玲瑤
                                      法  官  黃宏欽
                                      法　官　陳宛榆
正本係照原本作成。
本判決不得上訴。
中　　華　　民　　國　　96　　年　　11　　月　　29　　日
                                      書記官　林慧君
